【裁判字號】    89,判,2776
【裁判日期】    890921
【裁判案由】    稅捐稽徵法
【裁判全文】
最  高  行  政  法  院  判  決                  八十九年度判字第二七七六號
    原    告   甲○○
    被    告   財政部高雄市國稅局
    代 表 人   鄭宗典
右當事人間因稅捐稽徵法事件，原告不服行政院中華民國八十八年三月五日台八十八
訴字第○八四一二號再訴願決定，提起行政訴訟。本院判決如左：
    主  文
原告之訴駁回。
訴訟費用由原告負擔。
    事  實
緣被繼承人林乾發於民國（下同）八十三年十二月二日死亡，其繼承人林李明蘭、林
惠美及原告於八十四年九月二日向被告申報遺產稅，經被告核定遺產總額為新台幣（
下同）二一、七二二、二七三元，應納稅額為二、九二七、三二五元。並以渠等漏報
被繼承人生前以林李明蘭名義取得之商發企業有限公司（下稱商發公司）股權二、九
九二、五○九元及對商發公司債權八○○、○○○元、乾發行企業有限公司（下稱乾
發行公司）債權一、○○○、○○○元等遺產計四、七九二、五○九元，除發單課徵
遺產稅外，並按所漏稅額一、三九○、○四三元處以一倍之罰鍰一、三九○、○○○
元。原告不服，就遺產總額中坐落於高雄縣旗山鎮○○段二九七之二八八土地及罰鍰
部分，申經復查結果，准予追減遺產總額一、三六○、○○○元，並追減罰鍰五四、
五○○元。原告仍未甘服，就罰鍰部分，提起訴願、再訴願，遞遭決定駁回，遂提起
行政訴訟。茲摘兩造訴辯意旨於次：
原告起訴意旨略謂：被繼承人林乾發於八十三年十二月二日亡故，原告係合法繼承人
，經依法申報遺產稅後，由被告核定遺產稅額及罰鍰。然被繼承人林乾發生前所有事
項均是自己處理，其投資事業及家族企業（商發公司）之股權均用家母名義，生前半
年內將個人款項匯入商發公司及乾發行公司為債權，家人均不知情，原告及胞妹又長
年在國外更不知情，懇請鈞院體恤百姓不知憨直之心，准予依稅捐稽徵法第四十八條
之三從新從輕之規定，讓原告自動補申報繳納本稅。綜上所述，請求撤銷原處分、訴
願及再訴願決定等語。
被告答辯意旨略謂：1.按「凡經常居住中華民國境內之中華民國國民死亡時遺有財產
者，應就其在中華民國境內、境外全部遺產，依本法規定，課徵遺產稅。」「納稅義
務人對依本法規定應申報之遺產或贈與財產，已依本法規定申報而有漏報或短報情事
者，應按所漏稅額處以一倍至二倍之罰鍰。」分別為遺產及贈與稅法第一條第一項及
第四十五條所明定。2.被繼承人林乾發於八十三年十二月二日死亡，原告於八十四年
九月二日代表申報遺產稅，經被告核定遺產總額為二一、七二二、二七三元，應納遺
產稅額為二、九二七、三二五元，並以原告未將被繼承人生前以配偶林李明蘭名義取
得之商發公司股權二、九九二、五○九元及對商發公司債權八○○、○○○元、乾發
行公司債權一、○○○、○○○元等遺產計四、七九二、五○九元據實合併申報，按
所漏稅額一、三九○、○四三元，科處一倍之罰鍰一、三九○、○○○元。原告不服
，申請復查，然稅捐稽徵法第四十八條之三從新從輕原則僅適用於違反作為或不作為
義務而裁罰之行政罰，如罰鍰金額或倍數修正之情形，尚不及於除此以外之事項，原
告主張准其自動補申報繳納本稅，尚不足採據，且與稅捐稽徵法第四十八條之一第一
項規定不合。惟遺產總額追減一、三六○、○○○元，因之漏稅額亦相對異動為一、
三三五、五六○元，裁處一倍罰鍰應為一、三三五、五○○元（計至百元止），是被
告復查決定乃予追減罰鍰五四、五○○元。財政部訴願決定暨行政院再訴願決定亦持
與被告復查決定相同之論見駁回其訴願、再訴願，綜上論述，原告之訴顯無理由，請
求依法予以駁回等語。
    理  由
按「納稅義務人對依本法規定，應申報之遺產或贈與財產，已依本法規定申報而有漏
報或短報情事者，應按所漏稅額處以一倍至二倍之罰鍰。」為行為時遺產及贈與稅法
第四十五條所規定。次按「納稅義務人自動向稅捐稽徵機關補報並補繳所漏稅款者，
凡屬未經檢舉、未經稽徵機關或財政部指定之調查人員進行調查之案件，左列之處罰
一律免除；其涉及刑事責任者，並得免除其刑：一、本法第四十一條至第四十五條之
處罰。二、各稅法所定關於逃漏稅之處罰。」為行為時稅捐稽徵法第四十八條之一第
一項所規定。本件原告之被繼承人林乾發於八十三年十二月二日死亡，原告及其他繼
承人申報遺產稅，經被告查獲有應申報之遺產而漏未申報，被告乃按所漏稅額裁處一
倍罰鍰一、三九○、○○○元。原告申請復查，復查決定因所漏稅額追減，遂追減罰
鍰五四、五○○元，其餘部分另以原告不合自動補報繳納免除處罰之規定，也無稅捐
稽徵法第四十八條之三從新從輕規定之適用，因而維持原核定按所漏稅額處一倍罰鍰
，未准變更。關於罰鍰未准變更部分，揆諸首揭規定，尚無違誤。原告循序提起訴，
主張如事實欄起訴意旨所載。經查原告縱原不知其被繼承人遺產情形，惟於申報遺產
稅時，有據實申報義務，其被繼承人之遺產如何，非不可調查而知，尤以利用原告之
母名義之股權，更無不能查知之理，其未查知而漏未申報，即有疏失，因而逃漏遺產
稅，被告按首揭法條裁罰，委無不合。又原告所稱其長年住居海外，不知其被繼承人
遺產等情形，被告為裁罰處分，以最低之一倍處罰，已斟酌及之，洵無違誤。而本案
漏報之部分，係由被告查獲，非原告於被告查獲前自動補報，無前引稅捐稽徵法第四
十八條之一規定之適用。自不能免罰。又首引遺產及贈與稅法第四十五條之處罰規定
，於原告行為後迄今，並無變更，別無從輕處罰之規定，自無有利、不利之比較，無
從適用稅捐稽徵法第四十八條之三規定，甚為顯然，原告以為可適用本條，容屬誤會
。至原告主張以自動補申報繳納本稅而免罰，係同法第四十八條之一規定之情形，其
要件不合，已如前述。從而復查決定維持原核定按所漏稅額處一倍罰鍰，訴願、再訴
願決定遞予維持，均無不合。起訴意旨為無理由，應予駁回。
據上論結，本件原告之訴為無理由，爰依行政訴訟法施行法第二條、行政訴訟法第九
十八條第三項前段，判決如主文。
中    華    民    國     八十九      年      九      月     二十一      日
                    最 高 行 政 法 院 第 一 庭
                                審 判 長 法  官      黃  綠  星
                                         法  官      高  啟  燦
                                         法  官      蔡  進  田
                                         法  官      黃  璽  君
                                         法  官      廖  宏  明
右  正  本  證  明  與  原  本  無  異
                                         法院書記官  邱  彰  德
中    華    民    國     八十九      年      九      月     二十二      日


司法院資訊處製作；財團法人民間司法改革基金會備份。
